ACORDAO-COMPLETO-2456048

ACÓRDÃO 2361/2021 ATA 5/2021 - PRIMEIRA CÂMARA

VISTOS, relatados e discutidos estes autos de representação, autuada pela Selog para investigar possível aquisição, com sobrepreço, de máscaras de proteção pela Secretaria Municipal de Saúde de Campina Grande/PB.
ACORDAM os ministros do Tribunal de Contas da União, reunidos em Sessão da 1ª Câmara, com fundamento nos arts. 26; 28, inciso II, e 58, inciso IV, da Lei 8.443/1992, c/c o art. 214, inciso III, alínea "a"; 217, e 268, inciso IV e § 3º, do RI/TCU e diante das razões expostas pelo relator, em:
9.1. aplicar a Romero Rodrigues Veiga multa, no valor de R$ 5.000,00 (cinco mil reais) , a ser recolhida aos cofres do Tesouro Nacional, com atualização monetária calculada da data deste acórdão até a data do pagamento, se este for efetuado após o vencimento do prazo abaixo estipulado;
9.2. fixar prazo de 15 (quinze) dias, a contar da notificação, para comprovar, perante o Tribunal, o recolhimento da dívida acima imputada;
9.3. autorizar a cobrança judicial da dívida, caso não atendida a notificação;
9.4. autorizar, caso venha a ser solicitado, o pagamento das dívidas em até 36 (trinta em seis) parcelas mensais consecutivas, a primeira a ser paga no prazo acima fixado e as demais, a cada 30 (trinta) dias a contar da parcela anterior, com incidência, sobre cada valor mensal atualizado monetariamente, de juros de mora, na forma da legislação em vigor, e alertar ao responsável que a falta de comprovação do recolhimento de qualquer parcela importará no vencimento antecipado do saldo devedor;
9.5. fixar o vencimento da primeira parcela em 15 (quinze) dias, a contar do recebimento da notificação, e o das demais a cada 30 (trinta) dias, com incidência dos respectivos encargos legais sobre o valor de cada prestação; 
9.6. alertar ao responsável que a inadimplência de qualquer parcela acarretará vencimento antecipado do saldo devedor;
9.7. diligenciar a Prefeitura Municipal de Campina Grande/PB, para que, no prazo de quinze dias, encaminhe cópia dos seguintes documentos e/ou esclarecimentos:
9.7.1. cópia integral dos processos alusivos às Dispensas de Licitação 16.480/2020, 16.481/2020 e 16.501/2020 e aos Contratos 16.511/2020, 16.513/2020 e 16.523/2020, contendo, em especial: as notas fiscais emitidas; as ordens bancárias; o termo de referência simplificado contendo a estimativa de preço obtida para a contratação, nos termos do art. 4º-E, § 1º, inciso VI, da Lei 13.979/2020, OU a justificativa para a dispensa deste feito, prevista no art. 4º-E, § 2º, dessa lei; e, se for o caso, a justificativa para a contratação por valores superiores ao estimado, conforme art. 4º-E, § 3º, do mesmo normativo;
9.7.2. especificação completa e detalhada das máscaras adquiridas em cada um dos contratos;
9.7.3. extratos bancários da (s) conta (s) corrente (s) utilizada (s) para os pagamentos efetuados nas aquisições mencionadas, desde o mês de junho/2020 até o mês corrente;
9.7.4. documentos que atestem o efetivo recebimento, bem como a destinação dada às máscaras adquiridas em cada um dos contratos;
9.7.5. demais informações que julgar necessárias; e
9.7.6. designação formal de interlocutor que conheça da matéria para dirimir eventuais dúvidas, informando nome, função/cargo, e-mail e telefone de contato;	
9.8. dar ciência deste acórdão ao Município de Campina Grande/PB, informando-o que o relatório e o voto que o fundamentam podem ser acessados por meio do endereço eletrônico www.tcu.gov.br/acordaos.

Representação, autuada pela Selog, para investigar aquisição, sem licitação e com indícios de sobrepreço, de máscaras de proteção individual pela Secretaria Municipal de Saúde de Campina Grande/PB, para o combate à epidemia de Covid-19.

Primeira Câmara

Município de Campina Grande/PB

3. Responsável: Romero Rodrigues Veiga (XXX.077.934-XX), ex-prefeito

13.1. Ministros presentes: Walton Alencar Rodrigues (Presidente), Benjamin Zymler, Vital do Rêgo e Jorge Oliveira (Relator).
13.2. Ministros-Substitutos presentes: Augusto Sherman Cavalcanti e Weder de Oliveira.

ACORDAO-COMPLETO-2485901

Acórdão 1785/2021 - Plenário

JORGE OLIVEIRA

Trata-se de representação autuada a partir de acompanhamento das aquisições públicas voltadas ao enfrentamento da Covid-19. 
	2. Após análise preliminar, em processos de aquisição identificados por meio do Diário Oficial da União, Ouvidoria do TCU, editais e contratos publicados em sites de órgãos governamentais, a Secretaria de Controle Externo de Aquisições Logísticas (Selog) detectou indícios de sobrepreço na aquisição de máscaras de proteção, por dispensa de licitação, pela Secretaria Municipal de Saúde de Campina Grande/PB, mais especificamente nos seguintes contratos:
	2.1. Contrato 16.511/2020, que teve por objeto a "aquisição de máscara tripla proteção com elástico para atender as demandas dos hospitais no município de Campina Grande/PB - Urgente Covid-19" (peça 3, p. 1) . Foram adquiridos 200.000 itens pelo valor unitário de R$ 4,20, totalizando R$ 840.000,00 (peça 3, pp. 2-6) ;
	2.2. Contrato 16.513/2020, que teve por objeto a "aquisição de máscara de proteção individual tripla camada, para atender as demandas dos hospitais no município de Campina Grande/PB -Urgente Covid-19" (peça 4, p. 1) . Foram adquiridos 300.000 itens pelo valor unitário de R$ 3,50, totalizando R$ 1.050.000,00 (peça 4, pp. 2-6) ; e
	2.3. Contrato 16.523/2020, que teve por objeto a "aquisição de máscara bico de pato PFF2/N95 c/ filtragem bacteriana para atender as demandas dos hospitais no município de Campina Grande/PB - Urgente Covid-19" (peça 5, p. 1) . Foram adquiridos 30.000 itens pelo valor unitário de R$ 24,90, totalizando R$ 747.000,00 (peça 5, pp. 2-6) .
	3. Reproduzo, a seguir, excerto da última manifestação da Selog nos autos, onde propôs a aplicação de multa ao ex-prefeito Romero Rodrigues Veiga, por reiterada omissão no atendimento à diligência expedida pelo Tribunal:
	" (...) 
	2. Conforme levantamento preliminar realizado em instrução inicial (peça 9) os itens teriam sido adquiridos por preços unitários consideravelmente superiores aos pagos no mesmo período, por outros municípios do interior do Estado da Paraíba, em aquisições então consideradas similares e, portanto, propôs-se a realização de diligência para conhecimento das especificações precisas dessas máscaras para posterior apuração de suposto sobrepreço nas aquisições aludidas.
	3. Assim, promoveu-se diligência, na forma proposta por esta Unidade Técnica à peça 9
	Análise
	4. Não houve manifestação da unidade jurisdicionada à diligência realizada pelo TCU (peça 11) , tampouco à sua reiteração (peça 13) , mesmo tendo conhecimento de ambos os ofícios, conforme indicam os avisos de recebimentos às peças 12 e 14. As informações solicitadas são de suma importância para apuração do possível sobrepreço apontado nesta representação.
	5. O não cumprimento de diligência do Relator, no prazo fixado, sem causa justificada, enseja a aplicação da multa prevista no art. 58, inciso IV, da Lei 8.443/1992, prescindindo de realização de prévia audiência, nos termos do art. 268, § 3º, do Regimento Interno do TCU, consoante alertado ao gestor responsável, Romero Rodrigues Veiga.
	6. Ante o exposto, propõe-se aplicar a multa prevista no art. 58, inciso IV, da Lei 8.443/1992, a  Romero Rodrigues Veiga (CPF XXX.077.934-XX) , ex-prefeito de Campina Grande/PB, gestão 2017-2020, (...) bem como reiterar a diligência requisitada, alertando o atual prefeito sobre a possibilidade da aplicação da multa descrita no citado dispositivo da Lei Orgânica do TCU.
	7. Em virtude do exposto, propõe-se:
	7.1. aplicar a multa prevista no inciso IV do art. 58 da Lei 8.443/1992, ao responsável abaixo, a qual prescinde de realização de prévia audiência, nos termos do art. 268, § 3º, do Regimento Interno do TCU;
	a) Ocorrência: não atendimento às diligências do Ministro-Relator, efetuadas mediante os Ofícios 51.364/2020-TCU/Seproc, de 19/09/2020, e 64.228/2020-TCU/Seproc, de 21/11/2020, consoante atestam os respectivos avisos de recebimento dos Correios; 
	b) Responsável: Romero Rodrigues Veiga (CPF XXX.077.934-XX) , ex-prefeito de Campina Grande/PB, gestão 2017-2020;  
	c) Conduta: não atender às diligências do Ministro-Relator, mesmo tomando ciência dos ofícios encaminhados, conforme demonstram os AR dos Correios;
	d) Critério: inciso IV do art. 58 da Lei 8.443/1992; 
	e) Nexo de Causalidade: a omissão em atender às diligências do Ministro-Relator, sem causa justificada, impede a apuração de possíveis irregularidades descritas neste processo.
	7.2. diligenciar a Prefeitura Municipal de Campina Grande/PB, com fundamento nos artigos 157 e 187 do Regimento Interno/TCU, para que, no prazo de quinze dias, encaminhe cópia dos seguintes documentos e/ou esclarecimentos:
	a) cópia integral dos processos alusivos às Dispensas de Licitação 16.480/2020, 16.481/2020 e 16.501/2020 e aos Contratos 16.511/2020, 16.513/2020 e 16.523/2020, contendo, em especial: as notas fiscais emitidas; as ordens bancárias; o termo de referência simplificado contendo a estimativa de preço obtida para a contratação, nos termos do art. 4º-E, § 1º, inciso VI, da Lei 13.979/2020, OU a justificativa para a dispensa deste feito, prevista no art. 4º-E, § 2º, dessa lei; e, se for o caso, a justificativa para a contratação por valores superiores ao estimado, conforme art. 4º-E, § 3º, do mesmo normativo;
	b) especificação completa e detalhada das máscaras adquiridas em cada um dos contratos;
	c) extratos bancários da (s) conta (s) corrente (s) utilizada (s) para os pagamentos efetuados nas aquisições mencionadas, desde o mês de junho/2020 até o mês corrente;
	d) documentos que atestem o efetivo recebimento, bem como a destinação dada às máscaras adquiridas em cada um dos contratos;
	e) demais informações que julgar necessárias; e
	f) designação formal de interlocutor que conheça da matéria para dirimir eventuais dúvidas, informando nome, função/cargo, e-mail e telefone de contato;
	7.3. informar a Romero Rodrigues Veiga (CPF XXX.077.934-XX) , ex-prefeito de Campina Grande/PB, gestão 2017-2020, e à Prefeitura de Campina Grande/PB do acórdão que vier a ser proferido, destacando que o relatório e o voto que fundamentam a deliberação ora encaminhada podem ser acessados por meio do endereço eletrônico www.tcu.gov.br/acordaos."
	É o relatório.

não há

Não atuou

REPRESENTAÇÃO PARA APURAR INDÍCIO DE SOBREPREÇO NA AQUISIÇÃO, POR DISPENSA DE LICITAÇÃO, DE MÁSCARAS DE PROTEÇÃO PELO MUNICÍPIO DE CAMPINA GRANDE/PB. DILIGÊNCIA ENCAMINHADA AO ENTE MUNICIPAL PARA INFORMAR A ESPECIFICAÇÃO DETALHADA DOS PRODUTOS ADQUIRIDOS. OFÍCIO NÃO ATENDIDO, MESMO APÓS REITERADO. APLICAÇÃO DE MULTA AO EX-PREFEITO QUE NÃO ATENDEU ÀS DILIGÊNCIAS.

REPRESENTAÇÃO (REPR)

Esta representação foi autuada pela Selog para investigar possível aquisição, com sobrepreço, de máscaras de proteção pela Secretaria Municipal de Saúde de Campina Grande/PB. 
	2. Conforme análise preliminar, os itens comprados teriam preços unitários consideravelmente superiores aos praticados no mesmo período, por outros municípios do mesmo Estado, em procedimentos similares.
	3. Assim, verificou-se ser preciso realizar diligência ao ente municipal para obter as especificações precisas das máscaras, procedimento necessário para apurar eventual sobrepreço nas aludidas aquisições.
 	4. Dessa forma, foram emitidas duas diligências: a primeira encaminhada nominalmente para Romero Rodrigues Veiga, prefeito de Campina Grande/PB na gestão 2017-2020, e a segunda endereçada ao prefeito municipal, cargo por ele ocupado. Ambas foram regularmente entregues na prefeitura. Os respectivos ofícios e ARs estão indicados na tabela abaixo:
	Ofício
	Data do AR

	51.364/2020-TCU/Seproc, de 19/09/2020 (peça 11) 
	01/10/2020 (peça 12) 

	64.228/2020-TCU/Seproc, de 21/11/2020 (peça 13) 
	02/12/2020 (peça 14) 

	5. Em face da evidente recalcitrância do ex-gestor em atender à diligência do TCU, a Selog propôs, em síntese:
	"7.1. aplicar a multa prevista no inciso IV do art. 58 da Lei 8.443/1992, ao responsável (...) a qual prescinde de realização de prévia audiência, nos termos do art. 268, § 3º, do Regimento Interno do TCU;
	(...) 
	7.2. diligenciar a Prefeitura Municipal de Campina Grande/PB, com fundamento nos artigos 157 e 187 do Regimento Interno/TCU, para que, no prazo de quinze dias, encaminhe cópia dos seguintes documentos e/ou esclarecimentos:
	a) cópia integral dos processos alusivos às Dispensas de Licitação 16.480/2020, 16.481/2020 e 16.501/2020 e aos Contratos 16.511/2020, 16.513/2020 e 16.523/2020, contendo, em especial: as notas fiscais emitidas; as ordens bancárias; o termo de referência simplificado contendo a estimativa de preço obtida para a contratação, nos termos do art. 4º-E, § 1º, inciso VI, da Lei 13.979/2020, OU a justificativa para a dispensa deste feito, prevista no art. 4º-E, § 2º, dessa lei; e, se for o caso, a justificativa para a contratação por valores superiores ao estimado, conforme art. 4º-E, § 3º, do mesmo normativo;
	(...) "	
	6. Estou de acordo com a proposta formulada pela unidade técnica.
	7. A omissão do gestor municipal implicou efetivo obstáculo ao exercício do controle externo por esta Corte de Contas e merece ser censurado. Por isso mesmo, a aplicação de multa nessas hipóteses tem amparo em nossa Lei Orgânica. O art. 58, inciso IV, da Lei 8.443/1992 estabelece que:
	"Art. 58. O Tribunal poderá aplicar multa de Cr$ 42.000.000,00 (quarenta e dois milhões de cruzeiros) , ou valor equivalente em outra moeda que venha a ser adotada como moeda nacional, aos responsáveis por:
	(...) 
	IV - não atendimento, no prazo fixado, sem causa justificada, a diligência do Relator ou a decisão do Tribunal;" (grifei) 
	8. No caso vertente, os ofícios foram comprovadamente entregues no endereço da prefeitura e, mesmo após a reiteração da medida, o ex-prefeito Romero Rodrigues Veiga não apresentou as informações solicitadas ou justificativas para seu não fornecimento. 
	9. Importante notar que ambos os ofícios alertaram expressamente o gestor sobre a possibilidade da aplicação da sanção, na hipótese de seu não atendimento tempestivo. Neste caso, de acordo com a jurisprudência deste Tribunal, entende-se que a aplicação da multa prescinde da realização de prévia audiência do responsável, nos termos do art. 268, § 3º, do RI/TCU. Também nesse sentido, o Acórdão 935/2014-TCU-Plenário, relatado pela Ministra Ana Arraes.
	10. Acrescento, ainda, que, consoante exposto pelo Ministro Augusto Nardes, no voto condutor do Acórdão 71/2014-TCU-Plenário:
	"A aplicação da penalidade prevista no art. 58, inciso IV, da Lei 8.443/1992 não pressupõe o dolo específico de beneficiar ou prejudicar terceiros, basta o não atendimento à diligência do Tribunal sem causa justificada. O bem jurídico tutelado com essa sanção é a incolumidade da autoridade pública, a qual resta afetada com a simples negligência no atendimento à determinação do Tribunal."
	11. Nesse contexto, verificada a existência dos pressupostos que justificam a sanção do ex-prefeito Romero Rodrigues Veiga, proponho que lhe seja imposta multa no valor de R$ 5.000,00 (cinco mil reais) , sem prejuízo de autorizar a Selog a dar continuidade à instrução do feito, com a adoção das medidas necessárias ao seu saneamento.
	Ante o exposto, voto no sentido de que seja aprovado o acórdão que ora submeto à consideração deste Colegiado.
TCU, Sala das Sessões Ministro Luciano Brandão Alves de Souza, em 2 de março de 2021.
JORGE OLIVEIRA 
Relator